【裁判字號】    97,訴,31
【裁判日期】    980227
【裁判案由】    毒品危害防制條例
【裁判全文】
臺灣澎湖地方法院刑事判決                97年度訴字第31號
公  訴  人  臺灣澎湖地方法院檢察署檢察官
被      告  丙○○
指定辯護人  許文贊律師
上列被告因毒品危害防制條例案件，經檢察官提起公訴（97年度
偵字第261、416號），本院判決如下：
    主    文
丙○○幫助施用第一級毒品，計參罪，各處如附表所示之刑，如
易科罰金，均以新臺幣壹仟元折算壹日。應執行有期徒刑陸月，
如易科罰金，以新臺幣壹仟元折算壹日。
其餘被訴轉讓第一級毒品、第二級毒品部分均無罪。
    事    實
一、丙○○前因違反麻醉藥品管理條例案件，經臺灣高等法院高
    雄分院各判處應執行有期徒刑8年10月、6年確定，甫於民國
    95年1月3日假釋出監。
二、丙○○、丁○○係朋友關係，均明知海洛因係毒品危害防制
    條例第2條第1項第1款所定之第一級毒品，不得非法施用，
    竟均沾染施用毒品惡習，且彼此知悉互有毒癮（丙○○施用
    毒品部分，自97年12月27日起執行觀察勒戒，於98年2月4日
    執行完畢；丁○○施用毒品部分，則經本院以97年訴字第27
    號刑事判決判處應執行有期徒刑1年10月確定）。丁○○於
    96年11月間，因毒癮發作，數次欲購買海洛因施用，然缺乏
    資金，丙○○竟各基於幫助丁○○施用海洛因之故意，先借
    貸款項予丁○○，兩人再集資向他人購買，購得後，兩人同
    在丙○○位於澎湖縣馬公市○○路184巷16號4樓之1住處施
    用（次數、時間、行為內容均詳如附表所示）。嗣經警於97
    年3月12日拘提丙○○到案，循線查悉上情。
三、案經澎湖縣政府警察局馬公分局移送臺灣澎湖地方法院檢察
    署檢察官，暨臺灣澎湖地方法院檢察署檢察官自動檢舉簽分
    偵查起訴。
    理    由
甲、有罪部分：
一、按被告以外之人於審判外之言詞或書面陳述，除法律有規定
    者外，不得作為證據；被告以外之人（包括證人、鑑定人、
    告訴人、被害人及共同被告等）於檢察事務官、司法警察官
    或司法警察調查中所為之陳述，與審判中不符時，其先前之
    陳述具有較可信之特別情況，且為證明犯罪事實存否所必要
    者，得為證據，刑事訴訟法第159條第1項、第159條之2分別
    定有明文。是以被告以外之人於司法警察（官）調查中所為
    之陳述，依刑事訴訟法第159條第1項規定，係屬傳聞證據，
    原則上無證據能力，惟如該陳述與審判中不符時，其先前之
    陳述具有較可信之特別情況，且為證明犯罪事實存否所必要
    者，依同法第159條之2規定（即刑事訴訟法第159條第1項所
    指之「除法律有規定者外」），始例外認為有證據能力。查
    本案證人丁○○於警詢中所為之陳述，性質上屬被告以外之
    人於審判外之陳述，而其於本院審理中所證述內容，與警詢
    不全相符，證人丁○○就此解釋：接受警詢時因被收押禁見
    ，想要脫罪，所述不完全真實，且當時密集被提訊，加上吸
    毒的作用，精神也比較亂等語（本院卷第167頁、第170頁）
    ，故證人丁○○於警詢之陳述並不符合同法第159條之2例外
    認為有證據能力之要件，參諸上開說明，此部分之陳述即無
    證據能力。
二、訊據被告丙○○承認有借款予丁○○，用以合資購買毒品（
    本院卷第27頁、第182頁），並與丁○○同在其住處施用毒
    品之行為（警詢卷第3頁）；核與證人丁○○於本院審理時
    所述：96年11月2日至「進南檳榔攤」購毒該次，係伊出資
    500元、被告出資2,500元；96年11月上旬跟洪輝文購毒該次
    ，係伊跟被告各出資500元；96年11月上旬跟黃天成購毒該
    次，則係伊出資500元、被告出資1,500元；500元是向被告
    借的，後來有還錢，毒品買來後，是跟被告共同施用等語大
    致相符（本院卷第164-170頁）。而刑法上所謂幫助犯，係
    行為人基於幫助正犯犯罪之意思，予正犯以精神上或物質上
    之助力而參與犯罪構成要件以外之行為，以助成正犯犯罪之
    實施。被告借貸款項予丁○○用以購毒，購得後，又同在被
    告住處施用，被告顯係基於幫助丁○○施用海洛因之認識，
    而提供物質上之助力。被告上開行為，顯然各均構成幫助施
    用海洛因之犯行。
三、公訴人雖認：被告上述行為涉犯轉讓第一級毒品罪嫌云云。
    惟查：
  (一)按事實之認定，應憑證據，如未能發現相當證據，或證據不
    足以證明，自不能以推測或擬制之方法，以為裁判基礎；又
    認定不利於被告之事實，須依積極證據，苟積極證據不足為
    不利於被告事實之認定時，即應為有利於被告之認定，更不
    必有何有利之證據；又刑事訴訟上證明之資料，無論其為直
    接或間接證據，均須達於通常一般之人均不致有所懷疑，而
    得確信其為真實之程度，始得據為有罪之認定，若其關於被
    告是否犯罪之證明未能達此程度，而有合理性懷疑之存在，
    致使無從形成有罪之確信，根據「罪證有疑，利於被告」之
    證據法則，即不得遽為不利被告之認定，有最高法院40年台
    上字第86號、30年上字第816號、76年台上字第4986號判例
    意旨可資參照。
  (二)公訴人認被告涉有上述轉讓第一級毒品犯行，無非以被告及
    證人丁○○於警詢陳述：當時購買毒品係由被告出資云云為
    主要論據。然被告於本院行準備程序及審理時改稱：購買海
    洛因並非由伊全部出資，丁○○有向伊借錢合資，警詢時並
    沒有講清楚，且警詢時因為受羈押，丁○○要求伊配合著講
    ，伊才附和丁○○之說詞；核與證人丁○○於本院審理時證
    述：警詢時有要求被告配合伊說詞等語相符，則被告及證人
    丁○○於警詢時所言之可信度即堪存疑。另證人丁○○於警
    詢時所述屬傳聞證據，並無證據能力，已如前述，而本件公
    訴人除上開警詢之陳述外，亦未能舉證被告與丁○○間有海
    洛因所有權移轉之行為，本院依前開說明，根據罪疑惟輕之
    法理，認定本件被告係以借貸款項予丁○○，兩人再合資購
    買毒品施用之方式，幫助丁○○施用海洛因。
  (三)綜上所述，被告確有為附表所示之幫助丁○○施用第一級毒
    品海洛因之犯行。本案事證明確，被告上開犯行堪以認定。
四、被告丙○○借貸款項予丁○○用以購買海洛因，係屬提供對
    丁○○施用毒品犯行之助力，所實施者，尚非構成要件之行
    為，應係幫助犯。核被告所為，均係犯刑法第30條第1項、
    毒品危害防制條例第10條第1項之施用第一級毒品罪之幫助
    犯。公訴意旨認應依毒品危害防制條例第8條第1項之轉讓第
    一級毒品罪處斷，容有誤會，已如前述，惟起訴之基本社會
    事實同一，本院爰變更起訴法條予以審理。被告所犯上開3
    次幫助施用第一級毒品罪名，犯意各別、行為互殊，應予分
    論併罰。再被告幫助丁○○施用海洛因，為幫助犯，依刑法
    第30條第2項之規定，均減輕其刑。爰審酌被告明知施用毒
    品嚴重戕害身心，戒除不易，竟隨意幫助他人施用，自應受
    相當程度之刑事非難，然其犯後坦承部分犯行，幫助施用對
    象係自己友人，酌情分別量處如主文所示之刑，及諭知易科
    罰金之折算標準，暨定其應執行之刑及易科罰金之折算標準
    ，以資懲儆。
乙、無罪部分：
一、公訴意旨另以：被告於96年11月3日在其上開住處無償轉
    讓甲○○提供之海洛因予丁○○施用（起訴書附表編號2）
    ；被告於96年11月10日21時許各出資3千元、1千元，由丁○○出面向陳建榮（現由本院通緝中）購買安非他命，購得
    後，在其住處轉讓予丁○○、甲○○，3人共同施用（起訴
    書附表編號3、4）；被告分別於96年11月上旬某日下午4
    時許、96年11月19日下午4時許，各在其住處無償轉讓甲○○提供之安非他命予戊○○施用（起訴書附表編號7、8），
    因認被告涉犯轉讓第一級毒品、轉讓第二級毒品罪嫌。
二、按犯罪事實應依證據認定之，無證據不得認定犯罪事實；又
    被告之自白不得作為有罪判決之唯一證據，仍應調查其他必
    要之證據以察其是否與事實相符；不能證明被告犯罪者，應
    諭知無罪之判決，刑事訴訟法第154條第2項、第156條第2項
    、第301條第1項分別定有明文。
三、公訴人認被告涉有上述轉讓第一級毒品、第二級毒品犯行，
    無非以被告於警詢之自白，證人丁○○、戊○○、陳建榮於
    警詢之陳述，及被告與丁○○於96年11月10日通話之通訊監
    察譯文為主要論據。被告於本院行準備程序及審理時，堅詞
    否認有上開犯行，辯稱：96年11月3日該次，是甲○○拿海
    洛因給丁○○，伊並未經手；96年11月10日是丁○○跟伊各
    借3千元、1千元去買毒品，伊並未出資；96年11月上旬某日
    、96年11月19日這兩次，毒品也是甲○○給戊○○的，伊並
    未轉讓等語。
四、經查：
  (一)按被告以外之人於審判外之言詞或書面陳述，除法律有規定
    者外，不得作為證據；被告以外之人（包括證人、鑑定人、
    告訴人、被害人及共同被告等）於檢察事務官、司法警察官
    或司法警察調查中所為之陳述，與審判中不符時，其先前之
    陳述具有較可信之特別情況，且為證明犯罪事實存否所必要
    者，得為證據，刑事訴訟法第159條第1項、第159條之2分別
    定有明文。是以被告以外之人於司法警察（官）調查中所為
    之陳述，依刑事訴訟法第159條第1項規定，係屬傳聞證據，
    原則上無證據能力，惟如該陳述與審判中不符時，其先前之
    陳述具有較可信之特別情況，且為證明犯罪事實存否所必要
    者，依同法第159條之2規定（即刑事訴訟法第159條第1項所
    指之「除法律有規定者外」），始例外認為有證據能力。查
    本案證人丁○○、戊○○、陳建榮於警詢中所為之陳述，性
    質上均屬被告以外之人於審判外之陳述，而其等於本院審理
    中所證述內容，與警詢並不全相符，證人丁○○就此解釋：
    接受警詢時因被收押禁見，想要脫罪，所述不完全真實，且
    當時密集被提訊，加上吸毒的作用，精神也比較亂等語（本
    院卷第167頁、第170頁）；證人戊○○則稱：警詢時說得太
    快才會說是被告請伊吸食，且96年11月19日那次有喝酒已經
    很醉等語（本院卷第173-174頁）；另證人陳建榮於警詢對
    質時所述，係根據警方提示丁○○之說詞而予以回應，而丁○○之說詞如前述已無較可信之特別情況，則本件亦無法證
    明證人陳建榮於警詢中之陳述，具有可信之特別情況，故證
    人丁○○、戊○○、陳建榮於警詢之陳述均不符合同法第
    159條之2例外認為有證據能力之要件，參諸上開說明，此部
    分之陳述即無證據能力。
  (二)被告固然於警詢中自白轉讓第一級毒品、第二級毒品予丁○○等情，然其於本院行準備程序及審理時予以否認，辯稱：
    警詢時所述不實，當時因為受羈押，想要交保，且丁○○要
    求伊配合著講，伊才附和丁○○之說詞；核與證人丁○○於
    本院審理時證述：警詢時有要求被告配合伊說詞等語相符，
    則被告於警詢之自白可信度即堪存疑，是以本院仍應調查其
    他證據，以察上開陳述是否與事實相符。
  (三)查證人丁○○於本院審理時證稱：96年11月3日那次是甲○○去被告住處找被告，甲○○把海洛因放在桌上，然後去上
    廁所，伊和被告就自己拿起來施用；11月10日那次伊拿被告
    出資的3千元、1千元跟陳建榮買安非他命，伊覺得數量太少
    ，跟陳建榮抱怨後，陳建榮退錢，直接把安非他命送伊，伊
    再把安非他命拿去請甲○○跟被告，退的錢也還給被告（本
    院卷第166-169頁）；證人甲○○則證稱：對96年11月3日的
    事情沒有印象等語（本院卷第178頁）。綜合上述證人所陳
    ，並無證據證明96年11月3日該次係被告自甲○○處取得海
    洛因後，再移轉所有權給丁○○；而96年11月10日部分，證
    人丁○○與被告間雖就3千元、1 千元究係何人出資有不同
    說辭，但由證人丁○○所述，陳建榮並未收受款項，即將安
    非他命無償贈與丁○○，則款項究係何人出資，安非他命均
    係由陳建榮轉讓丁○○，且證人丁○○上開證述無異承認其
    將自陳建榮處取得之安非他命，轉讓被告施用，此已涉及自
    己刑責，若非真實，何須如此陳述？因而證人丁○○所述，
    可信度甚高，堪以採信。至於被告與丁○○間於96年11月10
    日之通話內容（97 年5月20日警詢卷第19頁），僅能證明兩
    人間當天有相互交付金錢，被告授意丁○○處理事情，並不
    足以證明被告有轉讓海洛因之行為。從而，本件並無證據證
    明被告轉讓海洛因或安非他命予丁○○，又縱然被告於96年
    11月10日確有出資3千元、1千元之款項交丁○○，因丁○○
    所施用毒品係陳建榮贈與而來，被告亦不構成幫助丁○○施
    用安非他命之罪名，附此說明。
  (四)又被告於警詢時即堅詞否認曾轉讓安非他命予戊○○，辯稱
    ：戊○○所吸食之毒品，係甲○○所提供等語（97年5月2日
    警詢卷第4頁）；而證人戊○○於本院審理時證稱：伊經常
    在被告處聊天，有一次是甲○○自己拿安非他命過來說要給
    伊和被告吃，還有一次是伊和被告想吸食毒品，被告就打電
    話給甲○○，甲○○拿了一點點過來，並沒有收錢（本院卷
    第172-173頁）；證人甲○○於本院審理時則證稱：有一次
    伊朋友「榮仔」要搭機離開澎湖前，留一點安非他命給伊，
    伊施用一些後留在桌上去洗澡，洗澡出來安非他命已經用完
    了，被告及戊○○都在場；另一次是「榮仔」把安非他命放
    在被告住處，被告問伊有無毒品可以吃，伊就拿出來跟被告
    、戊○○一起吃等語（本院卷第176- 177頁），證人戊○○
    及甲○○之證詞雖不相符，但兩人既均未指證被告轉讓安非
    他命予戊○○，本院根據罪疑惟輕之法理，自無法認定被告
    有上開轉讓第二級毒品犯行。
五、綜上所述，公訴人所引之證據，並未能證明被告有上述轉讓
    第一級毒品、第二級毒品之犯行，本院亦無從達到確信被告
    涉犯上開罪名之有罪心證。此外，復查無其他積極證據足資
    證明被告有上開犯行，其犯罪即屬不能證明，依前開法律規
    定，即應為被告無罪之諭知。
據上論斷，應依刑事訴訟法第299條第1項前段、第300條、第301
條第1項，毒品危害防制條例第10條第1項，刑法第11條前段、第
30條第1項、第2項、第51條第5款、第41條第1項前段，判決如主
文。
本案經檢察官乙○○到庭執行職務。
中    華    民    國    98    年    2    月    27    日
                  刑事庭  審判長法  官  管安露
                                法  官  陳順輝
                                法  官  李宛玲
以上正本證明與原本無異。
如不服本判決應於收受判決後10日內向本院提出上訴書狀，並應
敘述具體理由；其未敘述上訴理由者，應於上訴期間屆滿後20日
內向本院補提理由書（均須按他造當事人之人數附繕本）「切勿
逕送上級法院」。
中    華    民    國    98    年    2    月    27    日
                                書記官  莊茹茵
附表
┌──┬─────┬──────┬─────┬─────┬─────┐
│編號│時間      │行為內容    │所犯罪名  │宣告刑    │備註      │
├──┼─────┼──────┼─────┼─────┼─────┤
│1   │96年11月2 │丙○○先借貸│丙○○幫助│有期徒刑4 │起訴書附表│
│    │日        │500元予莊正 │施用第一級│月        │編號1     │
│    │          │和，丁○○連│毒品      │          │          │
│    │          │同丙○○出資│          │          │          │
│    │          │之2500元，持│          │          │          │
│    │          │往馬公市光復│          │          │          │
│    │          │路「進南檳榔│          │          │          │
│    │          │攤」向陳逸凡│          │          │          │
│    │          │（檢察官另案│          │          │          │
│    │          │偵查中）購買│          │          │          │
│    │          │海洛因。購得│          │          │          │
│    │          │後，兩人同在│          │          │          │
│    │          │丙○○住處施│          │          │          │
│    │          │用。        │          │          │          │
├──┼─────┼──────┼─────┼─────┼─────┤
│2   │96年11月上│丙○○先借貸│丙○○幫助│有期徒刑4 │起訴書附表│
│    │旬某日    │500元予莊正 │施用第一級│月        │編號5     │
│    │          │和，丁○○連│毒品      │          │          │
│    │          │同丙○○出資│          │          │          │
│    │          │之500元，持 │          │          │          │
│    │          │向洪輝文（本│          │          │          │
│    │          │院另案審理）│          │          │          │
│    │          │購買海洛因。│          │          │          │
│    │          │購得後，兩人│          │          │          │
│    │          │同在丙○○住│          │          │          │
│    │          │處施用。    │          │          │          │
├──┼─────┼──────┼─────┼─────┼─────┤
│3   │96年11月上│丙○○先借貸│丙○○幫助│有期徒刑4 │起訴書附表│
│    │旬某日    │500元予莊正 │施用第一級│月        │編號6     │
│    │          │和，丁○○連│毒品      │          │          │
│    │          │同丙○○出資│          │          │          │
│    │          │之1500元，持│          │          │          │
│    │          │向黃天成（本│          │          │          │
│    │          │院另案審理）│          │          │          │
│    │          │購買海洛因。│          │          │          │
│    │          │購得後，兩人│          │          │          │
│    │          │同在丙○○住│          │          │          │
│    │          │處施用。    │          │          │          │
└──┴─────┴──────┴─────┴─────┴─────┘
論罪科刑條文：
毒品危害防制條例第10條：
施用第一級毒品者，處 6 月以上 5 年以下有期徒刑。
施用第二級毒品者，處 3 年以下有期徒刑。


司法院資訊處製作；財團法人民間司法改革基金會備份。
